臺灣臺中地方法院民事判決　95年度訴字第1178號
原　　　告　癸○○
　　　　　　辛○○
　　　　　　壬○○
上3人共同訴訟代理人
　　　　　　劉家驥　律師
複代理人　　庚○○
被　　　告　丁○○
　　　　　　乙○○
　　　　　　甲○○
　　　　　　子○○○
　　　　　　己○○
　　　　　　丙○○
　　　　　　戊○○
上7人共同訴訟代理人
　　　　　　楊榮富　律師
複代理人　　李婉華　律師
上當事人間租佃爭議事件，本院於96年3月20日言詞辯論終結，
判決如下：
    主      文
被告丁○○、乙○○、甲○○、子○○○、己○○、丙○○、戊○○應將坐落於台中市○○區○○段第八六六地號上，如附圖所
示C部分面積一一三平方公尺（門牌西屯區○○路一九九號）、D
部分面積五四平方公尺（無門牌鐵皮屋）之建物拆除，並將附表
所示之十筆土地返還原告癸○○、辛○○、壬○○。
訴訟費用新台幣伍仟捌佰貳拾伍元由被告負擔。
本判決於原告以新台幣貳仟萬元為被告供擔保後，得假執行，但
被告以新台幣伍仟玖佰貳拾壹萬陸仟元為原告供擔保後，得免為
假執行。
    事實及理由
壹、兩造之聲明：
  一、原告：(一)被告丁○○、乙○○、甲○○、子○○○、己○○、丙○○、戊○○應將坐落於台中市○○區○○段第
      866 地號上，如附圖所示C部分面積113平方公尺（門牌西
      屯區○○路199號）、D部分面積54平方公尺（無門牌鐵皮
      屋）之建物拆除，並將附表所示之10筆土地返還原告癸○○、辛○○、壬○○。(二)願供擔保，請准宣告假執行。(三)
      訴訟費用由被告負擔。
  二、被告：(一)駁回原告之訴及假執行之聲請。(二)訴訟費用由原
      告負擔。(三)如受不利判決，請准供擔保免為假執行。
貳、原告起訴主張：原告與被告等之被繼承人張陳鸞鶯（94年3
    月25日死亡），就原告所有如附表所示之10筆土地原存有耕
    地租約，但張陳鸞鶯生前於部分土地上興建台中市○○路19
    9號之建物，並交由其家屬經營國佑家電行，而非供耕作之
    用，且因未實際耕作而任令土地荒蕪，原定租約應自承租人
    建築房屋不自任耕作開始向後失其效力，且不因附表所示之
    土地現已實施12期重劃而使原已無效之租賃契約恢復效力。
    爰依租賃物返還請求權，請求判決如聲明所示。
參、被告則以：民國67年間台中市政府為開闢黎明路，乃徵收原
    西屯區○○段第566地號之一部（被徵收之部分逕為分割為
    第566-1地號），及原屬灌溉用地之同地段第2929地號土地
    之一部（被徵收部分逕為分割為第2929-1、2929-55地號土
    地）；因徵收之結果，致第566地號未被徵收之部分，及第
    866 地號土地位於黎明路及光明路之間，且因灌溉水路被徵
    收，無水可供灌溉，以致無法作為耕地使用。被告甲○○經
    原告被繼承人黃繼炎之同意，出資於第866地號土地搭蓋如
    附圖所示C、D部分之農舍供張陳鸞鶯休息及放置各項農耕用
    具，實務上既容許承租人於承租之土地上搭建農舍，自不能
    以被告甲○○搭建上開農舍為由，遽謂張陳鸞鶯或被告等人
    不自任耕作。張陳鸞鶯於84年間同意被告丁○○之子張國揚
    於上開農舍設立國佑家電行，惟因未經核准登記即先行營業
    ，未逾半年即遭台中市政府於同年6月12日命令停止營業，
    張國揚遂以其妻顏金花之名義，另在西屯區○○路200號1樓
    設立震鴻電器行，國佑家電行原址即未再營業。而黃繼炎死
    亡之後，原告等與張陳鸞鶯於86年9月1日重新簽訂耕地租約
    ，租賃期間自86年1月1日起至91年12月31日止；92年1月1日
    又續約至97年12月31日，縱使張陳鸞鶯於84年間將上開農舍
    供張國揚設立國佑家電行之行為係屬不自任耕作，僅使原訂
    租約於84年間失其效力，且黃繼炎依法有收回自耕並拒與張
    陳鸞鶯續訂租約之權，因此原告與張陳鸞鶯在86年1月1日簽
    訂之耕地租約，係屬新的耕地租約，而非依耕地三七五減租
    條例第20條之規定續訂原租約，原告與張陳鸞鶯在86年間重
    新簽訂耕地租約之後，張陳鸞鶯並無不自任耕作之情事，並
    於91 年12月31日租期屆滿後向台中市西屯區公所聲請續約6
    年（租期92年1月1日起至97年12月31日），則該租約效力尚
    未消滅，原告既仍與被告續訂租約，即默認被告等得繼續使
    用附表所示之土地。即令第566地號、第866地號土地於92年
    間遭他人棄置廢棄物及欠缺管理致雜草叢生，惟張陳鸞鶯並
    無不合耕地租賃目的之積極行為，且該2筆土地已屬不能耕
    作之土地，尚難執此謂被告有不自任耕作之情事。縱認被告
    甲○○於附圖所示C、D部分之土地興建建物，及張陳鸞鶯於
    84年間同意被告甲○○於系爭土地上設立國佑家電行之行為
    ，均屬不自任耕作，惟原告及黃繼炎未於知悉該情事時主張
    系爭耕地租約無效，反與張陳鸞鶯續訂租約至97年12月31日
    ，並逐年收取租金長達10年，直至日前附表所示之土地實施
    重劃，始主張被告有不自任耕作之情事，並要求被告拆屋還
    地，其行使權利自屬以損害他人為目的，而有悖於誠信原則
    ，且如租約無效，亦僅第566、866地號土地之租約無效，不
    能視為全部耕地皆有不自任耕作之情形而致契約全部無效等
    語，資為抗辯。
肆、經查：
  一、按出租人與承租人間因耕地租佃發生爭議時，應由當地鄉
      （鎮、市、區）公所耕地租佃委員會調解；調解不成立者
      ，應由直轄市或縣（市）政府耕地租佃委員會調處；不服
      調處者，由直轄市或縣（市）政府耕地租佃委員會移送該
      管司法機關，司法機關應即迅予處理，耕地三七五減租條
      例第26條定有明文。本件兩造之租佃爭議，業經台中市南
      屯區公所耕地租佃委員會調解及台中市政府耕地租佃委員
      會調處不成立後移送本院審理，此有卷附之相關之調解、
      調處程序筆錄可憑，是本件起訴程序核無違誤，合先敘明
      。
  二、以下之事實為兩造所不爭，本院採為判決之基礎：
    (一)原告等之被繼承人黃繼炎與被告等之被繼承人張陳鸞鶯以
      黃繼炎為出租人、張陳鸞鶯為承租人，就附表所示之土地
      訂有耕地三七五租約。
    (二)如附圖所示，編號C部分為台中市○○路199號之建物，編
      號D部分為無門牌號碼之鐵皮屋。張陳鸞鶯提供被告丁○○之子張國揚於上開C、D部分設立國佑家電行，經台中市
      政府以未經核准登記擅自開業經營，於84年6月12日以84
      年府建商字第079230號函命令停止營業。
    (三)86年1月1日黃繼炎與張陳鸞鶯訂立台灣省台中市私有耕地
      租約（墩西字第38號），租賃期間自86年1月1日起至91年
      12月31日止。嗣黃繼炎於86年3月5日死亡，原告等於同年
      9月2日申請出租人名義變更登記為原告等3人，經台中市
      政府86年9月6日八六府地權字第121230號函准予核備，並
      變更出租人名義為原告癸○○、辛○○、壬○○3人。
    (四)系爭10筆土地於86年8月28日以分割繼承為原因登記為原
      告3 人分別共有，應有部分各3分之1。
    (五)張陳鸞鶯於92年1月13日申請私有耕地租約期滿續訂租約
      ，並簽立承租人自任耕作切結書，經台中市西屯區公所核
      定准予續訂租約6年，租賃期間自92年1月1日起至97年12
      月31日止，並經台中市政府92年4月14日府地權字第09200
      53685號函同意備查在案。
    (六)張陳鸞鶯於94年3月25日死亡，被告等7人於94年9月13日
      申請辦理承租人名義變更登記，原告等3人於94年9月28日
      具函向台中市西屯區公所表示被告等違反耕地三七五減租
      條例第16條之規定，拒絕續訂耕地租約。
    (七)附表所示之土地現已實施12期重劃，往後不能作耕地使用
      。
  三、按耕地三七五減租條例第16條第1項及第2項所稱「不自任
      耕作」，係指承租人將耕地供非耕作之用或轉租或借與他
      人使用或與他人交換耕作等不合耕地租賃目的之積極行為
      ，不包括任令耕地荒蕪不為耕作之消極行為在內。單純令
      耕地荒蕪不為耕作之消極行為既非所謂「不自任耕作」，
      則原告主張主張被告任令附表所示之土地荒蕪係屬兩造耕
      地租約無效之原因，自非可採，不再贅述。而附表所示之
      土地中之第866地號土地如附圖所示C、D之部分建有鐵皮
      建物，此業經本院會同臺中市中興地政事務所勘驗屬實，
      有勘驗筆錄及土地複丈成果圖在卷可稽。上開鐵皮建物係
      由張陳鸞鶯在84年間提供被告丁○○之子張國揚營業國佑
      家電行，此復為兩造所不爭（見肆、二之(二)所載），按經
      營家電行從事家電買賣及維修係屬商業交易之行為，與農
      事耕作無涉，自屬「不自任耕作」之積極行為。有爭執者
      ，被告主張張國揚在上址經營國佑家電行之時間，僅持續
      至84年間止，而原告主張「不自任耕作」之積極行為持續
      至93年間，基於下述之理由，本院認應以原告之主張為可
      採：
    (一)被告主張張國揚在上址經營之國佑家電行在84年間即不再
      經營，係以該家電行在84年6月間遭台中市政府命令停止
      營業（本院卷(一)第129頁）為由。惟張國揚遭政府機關命
      令停止營業，與國佑家電行事實上是否終止不自任耕作之
      積極行為為係屬兩事，即使張國揚另以其妻顏金花之名義
      另在西屯區○○路200號1樓設立「震鴻電器行」（本院卷
      (二)第130頁）、國佑家電行自84年11月2日後無營業稅之核
      課資料、「震鴻電器行」設籍課稅至今，均不足以證明被
      告已終止其不自任耕作之行為。
    (二)張國揚為經營之國佑家電行曾印製名片使用，此為兩造所
      不爭。上開名片印有「國佑家電行」、「台中市○○區○○路199號」、「張國揚」、「行動0000-000000」等字樣
      （見本院卷(一)第87頁）。被告主張上開名片係張國揚結束
      營業（指84年6月間）前所印製，在張國揚改在「震鴻電
      器行」營業後仍繼續沿用云云，惟0000-000000號行動電
      話係張國揚向遠傳電信股份有限公司承租之門號，啟用之
      時間為87年11月4日（其後90年1月14日停機，見本院卷(一)
      第210、211頁），時間尚在被告所主張國佑家電行停業之
      後，衡之情理，張國揚自無可能在尚未啟用行動電話之前
      ，預先在84年6月之前印就上開名片；且如無營業之事實
      ，當亦無印製名片自我介紹之必要，由上開名片所印之內
      容，亦可推知87年11月4日（行動電話門號啟用日）之後
      ，國佑家電行仍在光明路199號營業，被告主張國佑家電
      行僅營業至84年6月間云云，與事實顯不相符。
    (三)國佑家電行營業至附表所示之土地進行重劃工程之前，此
      已據證人即提供國佑家電行名片給原告之寅○○證稱：「
      這張名片是我爸爸留下來的，我爸爸是87年去世，是九二
      一地震的前一年，是我整理我爸爸遺物時有發現這張名片
      ，0000000000、00000000是何人寫上的我不知道」、「（
      國佑家電行）在光明路199號，我有進去過。我去找國佑
      家電行的阿龍（丁○○的綽號），大約在86年間，我爸爸
      去世沒有多久之前，我請丁○○幫我載建築廢棄物去處理
      。我進去時有看到他家裡擺放很多電視、冷氣等電器品，
      我問阿龍的兒子為何這麼多電器，阿龍的兒子說他在經營
      電器。大概四年前我還有去過，還有看見他在經營電器行
      」、「（附表所示之土地）大約94年開始進行重劃工程時
      ，才沒有看到他們的電器擺在外面」、「我是要去找阿龍
      ，不是要去找阿龍的兒子，我沒有注意有沒有顧客進去，
      但是裡面有擺架子，只記得擺著架子，電器產品擺得很整
      齊」（本院卷(二)第13、14 頁），及證人丑○○證稱：「
      我沒有特別注意，不清楚（指國佑家電行經營至何時沒有
      特別注意，不清楚），重劃工程前，圍籬還沒有圍起來之
      前我有看到還在經營」等語甚明（本院卷(二)第16頁）。按
      國佑家電行並非證人寅○○、丑○○所經營，而一般人對
      於日常路過之店家何時開始經營、何時終止營業因事不關
      己而法翔實記憶，核屬正常之事，證人寅○○、丑○○於
      本院審理中無法明確陳述國佑家電行經營之起迄時間，本
      屬正常之事由證人寅○○、丑○○上開所證國佑家電行經
      營至重劃工程進行之前，參照前開名片係在87年11月4日
      以後所印製一節，足認本件應以原告所主張，被告「不自
      任耕作」之積極行為持續至93年間為可信。
  四、耕地三七五減租條例第5條規定：「耕地租佃期間，不得
      少於六年；其原約定租期超過六年者，依其原約定」、同
      條例第20條規定：「耕地租約於租期屆滿時，除出租人依
      本條例收回自耕外，如承租人願繼續承租者，應續訂租約
      」，故耕地三七五租約之承租人負有更新租約期間之義務
      。黃繼炎與張陳鸞鶯於86年1月1日訂立台灣省台中市私有
      耕地租約（墩西字第38號），租賃期間自86年1月1日起至
      91年12月31日止，黃繼炎於86年3月5日死亡後，原告於同
      年9月2日申請出租人名義變更登記為原告等3人，經台中
      市政府86年9月6日86府地權字第121230號函准予核備，變
      更出租人名義為原告，租期屆滿後，張陳鸞鶯又於92 年1
      月13日申請私有耕地租約期滿續訂租約，經台中市西屯區
      公所核定准予續訂租約6年，租賃期間自92年1月1日起至
      97年12月31日止，故屬兩造所不爭之事實（見前述肆、二
      之(三)、(五)所載）；惟上開黃繼炎與張陳鸞鶯於86年1 月1
      日所訂之租約（及原告因黃繼炎死亡，而於86年9月2日申
      請出租人名義變更登記）、張陳鸞鶯於92年1月13日申請
      私有耕地租約期滿續訂租約，依前述耕地三七五減租條例
      第5條、第20條之規定，均屬原始耕地租約租賃期間之更
      新行為，租賃期間更新前後之租約，仍保持同一性（故縱
      使於更新當時租賃標的物之土地如已變更為非耕地，於更
      新後之租賃契約仍屬三七五耕地租約），而非另就土地成
      立租賃契約（如係成立新租約，而新租約成立當時租賃標
      的之土地已非耕地，則無從成立三七五耕地租約）。被告
      主張張陳鸞鶯在86年1月1日所簽訂之耕地租約，係屬新的
      耕地租約，而非依耕地三七五減租條例第20條之規定續訂
      原租約云云，並非可採。況附圖C、D部分所示之土地由張
      國揚經營國佑家電行至93年間，已如前述，其契約無效之
      事由存續至93年，亦難認張陳鸞鶯在86年1月1日所簽訂之
      「新的耕地租約」仍屬存在。
  五、最高法院56年台上字第1708號判例稱：「上訴人就系爭土
      地上雖非無租賃關係，然於被上訴人未履行出租人之義務
      達十一年之久，上訴人迄未行使其租賃權或聲請為假處分
      ，以保全強制執行，坐令被上訴人在系爭土地上建築房屋
      、種植果樹，耗費甚鉅，始引起訴訟，求命其除去地上物
      交付土地，核其情形，雖非給付不能，然亦係權利之濫用
      ，有違誠信原則」等語。惟權利原得自由行使，義務本應
      隨時履行，權利人之權利在相當期間內不行使，其後權利
      之再行使之行為未必即屬權利濫用之行為，必須有權利在
      相當期間內不行使之事實，並有特殊情況，足使義務人正
      當信任權利人已不欲其履行義務，致權利之再為行使有違
      誠信原則。本件被告（及張陳鸞鶯）不自任耕作之行為持
      續至93年間，已如前述，張陳鸞鶯於94年3月25日死亡，
      被告於94年9月13日向台中市西屯區公所申請辦理承租人
      名義變更登記時，原告旋於同年9月28日具函表示反對（
      肆、二之(六)所載），自被告不自任耕作之行為終了至原告
      主張收回附表所示土地之期間約為一年，尚難認係長期不
      行使權利，致被告正當信任權利人已不欲其履行義務；況
      依上開最高法院56年台上字第1708號判例所示承租人權利
      之濫用，以「出租人長期不行使權利，坐令承租人在系爭
      土地上建築房屋、種植果樹，耗費甚鉅」為前提，被告於
      「不自任耕作」之積極行為發生後，就附表所示之土地進
      行何種重大之改良行為，而足使被告產生正當之信賴受損
      害一節，並未據被告舉證以實其說，自難認原告行使權利
      之行為對被告產生何種不測之損害，而屬權利濫用之行為
      。
  六、耕地三七五減租條例第16條規定：「承租人應自任耕作，
      並不得將耕地全部或一部轉租於他人」、「承租人違反前
      項規定時，原訂租約無效，得由出租人收回自行耕種或另
      行出租」、「承租人因服兵役致耕作勞力減少而將承租耕
      地全部或一部託人代耕者，不視為轉租」，承租人不自任
      耕作之積極行為發生後，原訂租約全部無效，而非不自任
      耕作之部分租約無效，被告主張僅第566、866地號土地之
      租約無效云云，並非可採。
  七、承租人於租賃關係終止後，應返還租賃物；租賃物有生產
      力者，並應保持其生產狀態，返還出租人，民法第455 條
      定有明文。本件兩造間之耕地三七五租約既因被告不自任
      耕作之行為而向後失效，則原告本於租賃物返還請求權，
      請求被告等應將附圖所示C、D部分之建物拆除，以恢復租
      賃物之原狀，並將附表所示之10筆土地返還原告，為有理
      由，應予准許（被告因耕地租賃關係而負有回復耕地原狀
      之義務，此部分不因上開建物是否由被告甲○○一人所搭
      建而有異）。兩造陳明願供擔保，聲請宣告假執行或免為
      假執行，經核無不合，爰酌定相當擔保金額准許之。
伍、結論：原告之訴為有理由，依民事訴訟法第78條、第390條
    第2項、第392條第2項，判決如主文。
中　　華　　民　　國　　96　　年　　4 　　月　　3 　　日
                  民事第四庭    法  官  王  銘
正本係照原本作成。
如對本判決上訴，須於判決送達後20日內向本院提出上訴狀。
中　　華　　民　　國　　96　　年　　4 　　月　　3 　　日
                                書記官
附表
┌──┬──────────────┬──────┬───┐
│編號│ 土地標示                   │ 面積       │備考  │
├──┼──────────────┼──────┼───┤
│ (一) │ 台中市○○區○○段第566地號│ 0.0198公頃 │      │
├──┼──────────────┼──────┼───┤
│ (二) │ 同上地段第568地號          │ 0.0227公頃 │      │
├──┼──────────────┼──────┼───┤
│ (三) │ 同上地段第861地號          │ 0.1539公頃 │      │
├──┼──────────────┼──────┼───┤
│ (四) │ 同上地段第861-1地號        │ 0.0294公頃 │      │
├──┼──────────────┼──────┼───┤
│ (五) │ 同上地段第861-2地號        │ 0.0157公頃 │      │
├──┼──────────────┼──────┼───┤
│ (六) │ 同上地段第861-3地號        │ 0.0697公頃 │      │
├──┼──────────────┼──────┼───┤
│ (七) │ 同上地段第861-4地號        │ 0.0334公頃 │      │
├──┼──────────────┼──────┼───┤
│ (八) │ 同上地段第861-5地號        │ 0.0001公頃 │      │
├──┼──────────────┼──────┼───┤
│ (九) │ 同上地段第861-6地號        │ 0.0039公頃 │      │
├──┼──────────────┼──────┼───┤
│ (十) │ 同上地段第866地號          │ 0.0215公頃 │      │
└──┴──────────────┴──────┴───┘
